臺灣嘉義地方法院民事判決　96年度婚字第305號
原　　　告　丙○○
被　　　告　乙○原名洪淑妙）.
上列當事人間請求確認婚姻關係存在事件，於中華民國96年9月
26日言詞辯論終結，本院判決如下：
    主      文
確認原告與被告間婚姻關係存在。
訴訟費用由被告負擔。
    事實及理由
一、原告主張其與被告於民國69年6月4日結婚，育有三名子女，
    嗣因感情不佳，被告於93年5月14日持經被告及證人甲○○
    、洪素月簽名、蓋章之兩造離婚協議書至嘉義市西區戶政事
    務所辦理離婚戶籍登記，原告事先不知被告要以何人為證人
    ，而證人甲○○、洪素月未曾親見、親聞雙方有無離婚之真
    意，且是否其等親自簽名尚有疑義，又該離婚協議書之簽立
    日期為91年9月13日，然兩造於93年5月14日始辦理離婚戶籍
    登記，因兩造離婚欠缺二人以上之證人而屬無效，爰求為確
    認兩造間婚姻關係存在。
二、被告則以：系爭離婚協議書係事先寫妥後，隔一、二年始辦
    離婚登記，其上證人甲○○、洪素月都知悉兩造要離婚，甲
    ○○部分是獲得其同意，由被告代為簽立，並取前其留置之
    印章蓋印，洪素月則經其同意後再由簽名、蓋章，而當時係
    因原告簽賭「六合彩」或向地下錢莊借貸，子女均由被告撫
    養，兩造始簽立該離婚協議書，因要給對方機會，遲至93年
    5月間到戶政事務所辦理離婚等語，資為抗辯。
三、本件兩造於69年6月4日結婚，嗣於93年5月14日持前述離婚
    協議書共同至嘉義市西區戶政事務所辦理離婚戶籍登記，該
    離婚協議書上除兩造簽名、蓋章外，其餘證人欄處所載證人
    甲○○、洪素月均非本人親簽等情，有原告所提戶籍謄本、
    離婚協議書影本各1份在卷可憑，並為兩造所不爭執，自堪
    信為真實。
四、按法律行為，不依法定方式者，無效；另按兩願離婚，應以
    書面為之，有二人以上證人之簽名並應向戶政機關為離婚之
    登記，民法第73條前段、第1050條各定有明文。次按民法第
    1050條所謂二人以上證人之簽名，固不限於作成離婚證書時
    為之，亦不限於協議離婚時在場之人，始得為證人，然究難
    謂非親見或親聞雙方當事人確有離婚真意之人，亦得為證人
    。倘證人某甲、某乙係依憑離婚之一造片面之詞，而簽名於
    離婚證明書，未曾親聞他造確有離婚之真意，既為確定之事
    實，自難認兩造間之協議離婚，已具備法定要件（最高法院
    68年台上字第3792號判例參照）。本件原告主張兩造離婚欠
    缺二人以上之證人而屬無效，被告則以前詞抗辯，是以本件
    應審究者為該離婚協議書上之證人甲○○、洪素月，有無親
    見或親聞雙方確有離婚之真意？經查：
  (一)本件證人洪素月業已過世，此有戶籍資料可按，而證人甲○
    ○到庭則證述：「（問：離婚協議書是否妳自己簽名？）不
    是我簽名的，但印章是我蓋的沒有錯，被告拿給我蓋，我就
    蓋，離婚協議書的內容都已經寫好了，我沒有寫，被告拿給
    我蓋時說，他要與先生離婚，我就蓋章，當時沒有問原告，
    我蓋時沒有注意看日期，她拿到她的工作室給我蓋的，就是
    我上班的地點，事前我沒有問原告，事後也沒有問原告，我
    蓋時洪素月已經蓋了，洪素月是我婆婆，我不知道他是否有
    問原告要離婚。」等語（見96年9月26日言詞辯論筆錄），
    而被告對證人前揭證述亦未爭執，足見該離婚協議書上「證
    人」甲○○係出於被告之轉述，並未自原告處親見、親聞雙
    方有離婚之真意乙節，堪信屬實。
  (二)本件離婚協議書上之「證人」甲○○，僅係依憑被告片面之
    轉述即簽名於該離婚協議書上，未曾親見或親聞原告有離婚
    之真意表示，則揆諸前揭說明，甲○○即與民法第1050條所
    稱兩願離婚方式之證人不符。準此，兩造間於93年5月14日
    所為之兩願離婚行為，既未具備二人以上證人之法定要件，
    依民法第73條前段之規定，應屬無效。從而，原告訴請確認
    兩造間婚姻關係存在，為有理由，應予准許。
五、據上論結，原告之訴為有理由，依民事訴訟法第78條判決如
    主文。
中　　華　　民　　國　　96　　年　　10　　月　　 3　　日
                  家事法庭法　官　李文輝
以上正本係照原本作成
如對本判決上訴應於判決送達後20日內向本院提出上訴狀
中　　華　　民　　國　　96　　年　　10　　月　 　3　　日
                          書記官　黃秀嬌
